【裁判字號】    98,交抗,347
【裁判日期】    981230
【裁判案由】    聲明異議
【裁判全文】
臺灣高等法院臺南分院交通事件裁定   98年度交抗字第347號
抗  告  人
即移送機關  交通部公路總局嘉義區監理所麻豆監理站
代  表  人  乙○○
相  對  人
即受處分人  甲○○
上列抗告人因相對人即受處分人違反道路交通管理處罰條例案件
，不服臺灣臺南地方法院中華民國98年11月17日所為裁定（98年
度交聲字第1333號，處分案號：交通部公路總局嘉義區監理所麻
豆監理站麻監裁罰字第裁75-Z00000000號），提起抗告，本院裁
定如下：
    主  文
抗告駁回。
    理  由
一、本件抗告意旨略以：
  (一)按道路交通管理處罰條例第35條第1項第1款規定：汽車駕駛
    人，駕駛汽車經測試檢定酒精濃度超過規定標準者，處新台
    幣1萬5千元以上6萬元以下罰緩及吊扣駕駛執照1年。
  (二)雖道路交通管理處罰條例第68條已修正刪除受吊扣駕駛執照
    處分時，吊扣其持有各級車類之駕駛執照之規定，惟汽車駕
    駛人因違反道路交通管理處罰條例第35條規定受吊扣駕駛執
    照處分，如無當時駕駛車種之駕駛執照，仍應吊扣其有其他
    車種之駕駛執照，主要係考量其違規行為對道路交通秩序之
    維持及道路交通安全已生重大影響，基於一人一照之原則，
    吊扣其持有之駕駛執照，以限制其繼續駕車行駛道路之權利
    ，係屬駕駛行為之限制，非因其駕駛車類不同而有所差異。
  (三)本案裁定有悖違反道路交通管理處罰條例第35條規定，請求
    撤銷原裁定，並維持原處分等語。
二、按汽車駕駛人飲用酒類後其吐氣所含酒精濃度超過每公升0.
    25毫克（MG/L）者，不得駕車，道路交通安全規則第 114條
    第 2款定有明文。次按汽車駕駛人，駕駛汽車經測試檢定有
    酒精濃度超過規定標準之情形者，處1萬5千元以上 6萬元以
    下罰鍰，並當場移置保管該汽車及吊扣其駕駛執照 1年；因
    而肇事致人受傷者，並吊扣其駕駛執照 2年；致人重傷或死
    亡者，吊銷其駕駛執照，並不得再考領，道路交通管理處罰
    條例第35條第1項第1款定有明文；並得施以道安講習，同條
    例第24條第1項第2款亦定有明文。
三、經查：受處分人甲○○係領有聯結車職業駕駛執照，於民國
    （下同）98年7月10日零時42分許，飲酒後駕駛車牌號碼600
    5-RJ 號自用小客車，在國道三號高速公路南下347公里處，
    因酒後駕車，經警當場測得呼氣酒精濃度為每公升0.79毫克
    ，超過標準值為每公升0.25毫克等情，有內政部警政署國道
    公路警察局98年7月10日公警局交字第Z00000000號舉發違反
    道路交通管理事件通知單、交通部公路總局嘉義區監理所麻
    豆監理站98年 9月30日麻監裁罰字第75-Z00000000號裁決書
    及本院98年度交簡字第2340號簡易判決書各1份在卷可按（
    見原審卷8、9、12頁），是受處分人前開違規事實，應堪認
    定。又查，受處分人有前述違反道路交通管理處罰條例第35
    條第1項第1款之「酒精濃度過量駕車」違規行為，經原處分
    機關調查後，認受處分人「汽車駕駛人酒精濃度超過規定標
    準」之違規行為屬實，而裁處受處分人「吊扣駕駛執照12個
    月，並施以道路交通安全講習之處分」，受處分人亦不爭執
    前揭違規行為等情，有原處分機關之裁決書、及汽車駕照基
    本資料影本各1份在卷可稽（見原審卷第 8、9、10頁）。是
    受處分人當時係以聯結車職業駕駛執照，於飲酒後駕駛前述
    自用小客車違規之事實，應堪認定。
四、抗告意旨雖以：道路交通管理處罰條例第68條已修正刪除受
    吊扣駕駛執照處分時，吊扣其持有各級車類之駕駛執照之規
    定，惟汽車駕駛人因違反道路交通管理處罰條例第35條規定
    受吊扣駕駛執照處分，如無當時駕駛車種之駕駛執照，仍應
    吊扣其有其他車種之駕駛執照，主要係考量其違規行為對道
    路交通秩序之維持及道路交通安全已生重大影響，基於一人
    一照之原則，吊扣其持有之駕駛執照，以限制其繼續駕車行
    駛道路之權利，係屬駕駛行為之限制，非因其駕駛車類不同
    而有所差異等語，經查：
  (一)按道路交通管理處罰條例第68條業於94年12月14日修正，並
    自95年3月1日施行，依修正後之道路交通管理處罰條例第68
    條規定：「汽車駕駛人，因違反本條例及道路交通安全規則
    之規定，受吊銷駕駛執照處分時，吊銷其持有各級車類之駕
    駛執照。」，並未包括吊扣之情形。且參酌道路交通管理處
    罰條例第68條於94年12月14日之修正理由「原條文將違法或
    違規駕駛人所持有各級車類之駕駛執照一併吊扣，失之過酷
    ，影響人民工作及生活過鉅」等語（見立法院公報第94卷第
    70期第136頁至第138頁之院會紀錄暨修正道路交通管理處罰
    條例第68條之立法理由），顯見依修正後道路交通管理處罰
    條例第68條規定，汽車駕駛人因違反道路交通管理處罰條例
    及道路交通安全規則之規定，受「吊扣」駕駛執照處分時，
    僅能「吊扣」違規當時所駕駛車輛之駕駛執照，不再「吊扣
    」其持有各級車類之駕駛執照甚明，因此，道路交通管理處
    罰條例第35條規定所需吊扣之駕照，應係指酒精濃度超過規
    定標準，駕駛遭查獲時所駕駛車輛之駕照，而不得將遭查獲
    人所持有其他各級車輛之駕照均予吊扣。再揆諸前揭修正意
    旨，係違規行為對道路交通秩序之維持及道路交通安全已生
    較大之影響，故規定吊扣或吊銷其持有各級車類之駕駛執照
    ，以限制其繼續駕車行駛道路之權利，且係屬駕駛行為之限
    制，並不因所持駕駛執照種類不同而有所差異。惟為考量原
    條文將違法或違規駕駛人所持有各級車類之駕駛執照一併吊
    銷或吊扣，失之過酷，對於人民工作與生活影響過鉅，有違
    比例原則，經與交通部協商後，乃將其中「受吊扣處分者，
    吊扣其持有各級車類之駕駛執照」部分之規定刪除。是駕駛
    人違反道路交通管理處罰條例第35條第1項第1款之規定而受
    吊扣駕駛執照處分時，依修正後同法第68條規定並參照其上
    開修正意旨，應僅得吊扣違規或違法當時駕駛車類之駕駛執
    照，否則將造成同一違規或違法行為，因受處分人持有駕駛
    執照種類之不同，而異其處分之結果。況酒醉駕車行為係製
    造法所不容許之風險，以風險製造之立場觀之，並不因駕駛
    車輛種類之不同，而有所差別，但從風險實現之觀點而言，
    酒醉駕駛車類之不同，其對於交通安全衍生之實害結果也有
    所差異，如駕駛人駕駛低一級之車類違反本條例之規定時，
    不論其所造成之實害結果，而一律吊扣駕駛人所持有之各類
    駕照，亦有違相同事件相同處理，不同事件不同處理之平等
    原則（臺灣高等法院暨所屬法院97年法律座談會刑事類提案
    第40號討論暨審查意見參照）。綜合參諸上開道路交通管理
    處罰條例第68條之修正過程與修正理由，於行為人有道路交
    通管理處罰條例第35條第1項第1款所規定之違規行為，須吊
    扣駕駛執照時，應僅能吊扣行為人違法或違規當時駕駛車輛
    所憑之駕駛執照，不得再吊扣行為人所持有、與駕駛違規車
    輛無關之其他各級車類駕駛執照。
  (二)又查，受處分人於本件違規時係領有職業聯結車駕駛執照，
    有交通部公路總局嘉義區監理所麻豆監理站98年11月11日嘉
    監麻字第0980116069號函暨檢附之受處分人汽車價人經歷證
    明書各 1紙在卷可稽（見原審卷19頁）。按依道路交通安全
    規則第61條第1項第1款規定，公路機關因汽車駕駛人取得高
    一級車類之駕駛資格者，應換發駕駛執照，並准其駕駛較低
    級車類之車輛：已領有聯結車駕駛執照者，得駕駛大客車、
    大貨車、代用大客車、大客貨兩用車、曳引車、小型車、輕
    型機器腳踏車。而於實務作業上，考領晉級駕駛執照後，僅
    核給最高級（內含多合一之駕駛資格）汽車駕照乙張，原領
    有較低一級之駕駛執照皆回收作廢，並無保留以免造成換補
    或審驗駕照之不便，故受處分人經換發職業聯結車之駕駛執
    照後，其他較低級等車類即不再核發駕駛執照，而直接允許
    其得駕駛其他級等車類，是受處分人已無自用小客貨車之駕
    駛執照可供吊扣，而無從執行該部分之處分。是以，本件原
    處分機關以受處分人有上開違規行為，乃以受處分人未領有
    普通小型車駕駛執照，而即逕行裁處吊扣受處分人之駕駛執
    照（「職業聯結車」駕駛執照），揆諸前揭法條之修正意旨
    ，已難謂係適法之處分。
  (三)至抗告人雖主張上開處置方式，可能產生無照駕駛之駕駛人
    ，反而較有照駕駛之駕駛人得受有毋需吊扣駕駛執照處罰利
    益之疑慮，然行政行為，採取之方法所造成之損害不得與欲
    達成目的之利益顯失均衡，且有多種同樣能達成目的之方法
    時，應選擇權益損害最少者，為行政程序法第7條第 2、3款
    所明定。是以，原處分機關吊扣受處分人職業聯結車之駕駛
    執照，雖可達成完全杜絕受處分人將來繼續酒醉駕車之目的
    ，惟亦同時造成剝奪該受處分人駕駛職業聯結車之結果，對
    其生活影響甚大，甚而危及其就業謀生問題，此所造成之損
    害，與欲達成目的之利益（限制受處分人駕駛自用小客車，
    以預防酒醉駕駛自用小客車所造成之危害）顯失均衡，復與
    前揭道路交通管理處罰條例第68條之修法意旨，不相符合，
    益顯見其處分未洽之處。
  (四)再查，受處分人固因領有較高級之職業聯結車駕駛執照，且
    經換發為該等駕駛執照後，其他較低級等車類即不再核發駕
    駛執照，而直接允許其得駕駛其他級等車類，移送機關雖稱
    基於一人一照之原則，吊扣受處分人所持有之駕駛執照，以
    限制其繼續駕車行駛道路之權利，不因駕駛車輛種類有所不
    同云云，然依前揭說明，受處分人係酒後駕駛自用一般小客
    車，不得因受處分人無自用小客車之駕駛執照可供吊扣，移
    送機關即得裁處吊扣其職業聯結車駕駛執照，自屬失當。至
    於道路交通安全規則對於汽車駕駛執照之管理，採取一照原
    則，固導致越級駕駛人違規酒駕時，受有無須吊扣駕駛執照
    之利益，然此關於駕駛執照管理所衍生之執行困難或法規漏
    洞，宜以修法方式解決，尚不得擴張解釋，於駕駛人無較低
    級駕駛執照可供吊扣時，即率爾代以吊扣其所領有之較高級
    駕駛執照。
  (五)另按公路機關因汽車駕駛人取得高一級車類之駕駛資格者，
    應換發駕駛執照，並准其駕駛較低級車類之車輛，而已領有
    職業聯結車駕駛執照者，得駕駛大客車、大貨車、小型車、
    輕型機器腳踏車，於現行實務上基於「1人1照」原則僅逐級
    核給汽車駕駛執照 1張，致持有職業聯結車駕駛執照者，因
    駕駛普通小型車違規，而須吊扣普通小型車駕駛執照時，產
    生技術層面之困難，惟行政機關本應時時因應法令之變更，
    而精進其行政執行成效，斷不得因技術層面之困難，即置立
    法修正通過之條文不予遵守適用，甚或逾越比例原則，逕吊
    扣其持有各級車類之駕駛執照，侵害受處分人之工作權，是
    此執行技術層面之問題，尚難據為原處分並無不當之理由，
    而苛求受處分人容忍。是以，本案如僅吊扣自用小客車之駕
    駛執照，此舉雖可能將造成嗣後受處分人仍得以職業聯結車
    駕駛執照，駕駛自用小客車，但此乃現行道路交通管理處罰
    條例第68條條文內容，或有造成抗告意旨所述適用上不盡妥
    適之情形，亦屬刑事立法政策之範疇，並非審判機關所能決
    定，仍應循立法途徑解決或依合於比例原則之手段與行政作
    為，另為妥適之處理（例如在高一級職業駕駛執照內，註記
    等得以辨識駕駛人受處分情形之方法，以達規範受處分人一
    年內不得駕駛營業小客車之目的），而非原處分機關可自行
    解釋，逾越法條規範之意涵而為適用。
五、綜上所述，本件受處分人上開違規行為係發生於98年 7月10
    日，自應適用修正後之道路交通管理處罰條例第68條規定，
    該條既已將「吊扣」等字刪除，依照上開說明，受處分人受
    吊扣駕駛執照處分時，自不得再吊扣其持有各級車類之駕駛
    執照，故原處分機關於作成吊扣駕駛執照處分時，應就行為
    人所應吊扣之駕駛執照種類予以限定，始符合依法行政原則
    。而受處分人為本件違規行為時，係駕駛自用小客車（普通
    小型車），揆諸前開說明，其依法所受之處分應為限制其駕
    駛普通小型車之權利，即應吊扣其普通小型車駕駛執照，自
    不能越級限制其駕駛聯結車之權利。從而，原處分機關以受
    處分人駕駛汽車經測試檢定酒精濃度超過標準，依道路交通
    管理處罰條例第35條第1項第1款之規定，裁處關於「吊扣駕
    駛執照」部分，原處分機關未考量道路交通管理處罰條例第
    68條規定之修正意旨與內涵，竟仍吊扣受處分人職業聯結車
    駕駛執照，即有違誤，受處分人此部分異議為有理由，原處
    分關於裁處吊扣受處分人職業聯結車駕駛執照12個月部分，
    自應予以撤銷，並就撤銷部分改諭知吊扣普通小型車駕駛執
    照12個月之處罰。至職業聯結車駕駛執照結合普通小型車駕
    駛執照如何「吊扣」其中一部分，係屬執行方式之問題，但
    不能因執行稍有困難，即置立法修正通過之條文不予遵守適
    用，附此敘明。
六、從而，原裁定法院以原處分機關吊扣受處分人職業聯結車駕
    駛執照12個月部分，與道路交通管理處罰條例第68條之規定
    有違，因而撤銷原處分關於「吊扣駕駛執照（即指職業聯結
    車駕駛執照）12個月」部分，並另諭知「受處分人吊扣普通
    小型車駕駛執照12個月」。本院經核原裁定認事用法，並無
    違誤。原處分機關就此部分提起抗告，指摘原裁定不當，為
    無理由，應予駁回。
七、據上論結，應依道路交通案件處理辦法第26條，刑事訴訟法
    第412條，裁定如主文。
中    華    民    國    98    年    12    月    30    日
                  刑事第五庭    審判長法  官  楊明章
                                      法  官  顏基典
                                      法  官  蔡美美
以上正本證明與原本無異。
不得再抗告。
                                      書記官  歐貞妙
中    華    民    國    98    年    12    月    31    日

司法院資訊處製作；財團法人民間司法改革基金會備份。
